【裁判字號】    97,消債更,1258
【裁判日期】    980603
【裁判案由】    更生事件
【裁判全文】
臺灣板橋地方法院民事裁定          97年度消債更字第1258號
聲  請  人  甲○○
上列當事人因消費者債務清理事件聲請更生，本院裁定如下：
    主  文
更生之聲請駁回。
聲請費用新臺幣壹仟元由聲請人負擔。
    理  由
一、本件聲請意旨略以：聲請人因有不能清償債務之情事，目前
    債務總金額為新臺幣（下同）3,921,477元，前於民國95年5
    月間依中華民國銀行公會會員辦理無擔保債務協商機制，與
    最大債權金融機構安泰商業銀行股份有限公司達成協商，雙
    方約定聲請人自95年6月起分80期，利率4%，每月10日以36,
    359元依各債權銀行債權金額比例清償各項債務，直至全部
    清償為止，然於繳納14期協商款後，因有下列不可歸責之原
    因，致無法履行清償義務：
  1.聲請人每月月薪約為40,000元，扣除上開還款金額，已無法
    維持最低基本生活。
  2.聲請人協商成立後於97年4月10發生車禍重傷，支出醫藥費
    。
  3.96年9月間因負擔子女學費及生活所需，聲請人支出增加。
    綜上原因，爰聲請裁定准予更生云云。
二、按債務人對於金融機構因消費借貸、自用住宅借款、信用卡
    或現金卡契約而負債務，在聲請更生或清算前，應提出債權
    人清冊，以書面向最大債權金融機構請求協商債務清償方案
    並表明共同協商之意旨，消費者債務清理條例第151 條第1
    項定有明文。而債務人與金融機構協商成立者，不得聲請更
    生或清算，但因不可歸責於己之事由，致履行顯有重大困難
    者，不在此限；消費者債務清理條例施行前，債務人依金融
    主管機關協調成立之中華民國銀行公會會員辦理消費金融案
    件無擔保債務協商機制與金融機構成立之協商，準用前項之
    規定，消費者債務清理條例第151 條第5 項、第6 項亦分別
    有明文可參。
三、次按前開法律規定之「但因不可歸責於己之事由，致履行顯
    有重大困難者，不在此限」，其立法意旨係基於債務清償方
    案成立後，應由債務人誠實遵守信用履行協商還款條件，惟
    於例外情形下發生情事變更，在清償期間收入或收益不如預
    期，致該方案履行困難甚或履行不能，因不可歸責於己之事
    由，始能聲請更生或清算。此規範意旨在避免債務人任意毀
    諾已成立之協商，濫用更生或清算之裁判上債務清理程序。
    蓋以債務清償方案係經當事人行使程序選擇權所為之債務清
    理契約，債務人應受該成立之協議所拘束。債務人既已與金
    融機構協商成立，如認該協商方案履行有其他不適當情形，
    自仍應再循協商途徑謀求解決。又所謂不可歸責於己之事由
    ，係指出於非己身所能控制之自然力或其他人為事由，具有
    猝然性而不能預知，非人力所能參與或所能阻止，而陷於不
    能履行承諾償還自己之債務者而言，例如：
  1.債務人於履行清償期間遭逢重大意外災害，如車禍、火災、
    或罹患重大不治之惡疾而喪失工作能力。
  2.債務人負擔家計生活之職業工作，突然非自願性失業，而可
    預見的、持續性的無法就業謀生。
  3.因遭逢不可抗力之天然災害，如地震、颱風、水災而因其損
    害甚鉅致無力清償等情事。
四、聲請人於消費者債務清理條例施行前，曾依照中華民國銀行
    公會會員辦理消費金融案件無擔保債務協商機制，與最大債
    權金融機構安泰商業銀行股份有限公司達成協商，雙方約定
    聲請人自95年6月起分分80期，利率4% ，每月10日以36,359
    元依各債權銀行債權金額比例清償各項債務，直至全部清償
    完畢為止，然於繳納14期協商款後 ，於96年8月起毀諾不再
    繳款 ，業據安泰銀行提出陳報狀1紙、協議書及無擔保債務
    還款計劃影本各一份為證。準此，本件聲請人依上開協商機
    制與最大債權金融機構協商成立後，再向本院聲請更生，尚
    須符合其毀諾之原因須「不可歸責於己之事由致履行顯有重
    大困難」之法定要件，方為適法。經查：
  (一)就聲請人之工作能力而言：
  1.依消費者債務清理條例第3 條規定，債務人不能清償債務或
    有不能清償之虞者，得依本條例所定更生或清算程序，清理
    其債務。該條例所謂之「不能清償債務或有不能清償之虞者
    」，係指債務人欠缺清償能力，對於已屆清償期，且已受請
    求之債務之全部或主要部分，客觀上可預見其為一般且繼續
    的不能清償之財產狀態之謂。又清償能力係由財產、信用、
    勞力三者構成，雖無足夠財產，如有良好之信用、優良之技
    術或持續不斷之勞力，即屬有清償債務之可能（參照：陳
    計男著；消費者債務清理條例釋論，三民書局97年9月初版
    一刷，第15頁）。
  2.聲請人因毀諾而提出本件更生聲請之理由，係主張聲請人每
    月月薪約為40,000元，扣除協商金額已無法維持最低基本生
    活；又97年4月10日發生車禍而重傷，頓時喪失收入來源，
    增加醫療費用支出，故有不可歸責之事由云云，並提出財團
    法人恩主公醫院乙種診斷證明書為證(見本院卷第24頁)，惟
    查，依據聲請人提出之95年度、96年度綜合所得稅資料清單
    所載，聲請人該兩年度所得總額分別為380,311元 (95年度)
    、513,707元 (96年度)，平均每月所得為31,693元 (95年度
    ) 、42,809元 (96年度)，故聲請人之薪資所得自協商後迄
    今，不僅未見減少反而有所增加，清償能力顯有增加，本案
    情形復未據聲請人提出相關證明舉證其車禍重傷致收入中斷
    或收入減少而影響其清償能力等情，又其是否與有過失？縱
    其係因車禍受傷住院治療，惟其迄今已逾有1年 ，且該病症
    ，亦非重大不治之惡疾，亦非屬聲請人顯有重大困難不能履
    行清償協商債務而毀諾之原因，是其主張車禍重傷，頓時喪
    失收入來源，增加支出云云，顯不足取。
  3.依據本案最大債權金融機構安泰商業銀行，提出之聲請人於
    95 年5月5日向該行協商時 ，所出具收入切結證明書所示，
    當時聲請人每月收入為55,000元（見本院卷第82頁），安泰
    銀行即據以擬定上開清償方案，並與聲請人成立協商，從而
    ，其每月收入及支出之情形，本為聲請人於協商成立當時可
    得預見，其盱衡自己之經濟狀況，仍願簽署協議書，自應依
    協議條款履行；參以聲請人自95年6月間與債權銀行成立清
    償協議後，猶正常履約14期債務，足徵見其於協商後之工作
    能力並無何明顯履行困難之情事，且聲請人並無於履行清償
    期間遭逢重大意外災害，或罹患重大不治之惡疾而喪失工作
    能力，亦無負擔家計生活之職業工作，突然非自願性失業，
    而可預見的、持續性的無法就業謀生等不可歸責於己之事由
    ，故聲請人所述理由並非出於非己身所能控制之自然力或其
    他人為事由，具有猝然性而不能預知之情形，是以聲請人本
    件聲請更生，自不具備不可歸責於己之事由致履行顯有重大
    困難之法定要件。
  (二)就聲請人之日常支出及所餘之清償能力言：
  1.消費者債務清理條例施行之前，中華民國銀行公會會員所辦
    理之消費金融案件無擔保債務協商機制，與消費者債務清理
    條例之立法精神，並非維持債務人過去慣常之寬裕生活，而
    係重新檢視消費行為樽節支出，故聲請人既已有不能清償之
    事由，生活消費程度自應受有限制，每月生活開支，自不能
    與一般人等量齊觀，例如：不得乘坐計程車，不得出入三星
    級以上之飯店、餐廳，聲請人自當縮衣節食，刻苦生活，誠
    實履行清償債務，聲請人既已負債而成立協商，自當刻苦生
    活優先償債。本案情形依聲請人財產及收入狀況說明書所載
    ，聲請人每月必要支出為房貸支出18,000元、人壽保險費支
    出80,000元、子女學雜費用及扶養費用共計16,000元等，其
    中房貸支出業據其提出台灣土地銀行存款存摺匯款轉帳證明
    ，堪信為真實；又人壽保險費每月支出80,000元部份，參酌
    聲請人提出之國寶人壽保險股份有限公司保險費繳納證明書
    所載 (見本院卷第61頁 )，96年度應繳保費總額為78,629元
    (計算式:53,585+25,044 ＝78,629 )，平均每月支出保費為
    6,552元 (計算式:78,629 ÷12＝6,552 )，職是，聲請人主
    張每月支出保費為80,000元等語，顯與事實不符，況人壽保
    險性質上為商業保險，並無強制性，且具有儲蓄之性質，聲
    請人既已負債，自當縮衣節食，刻苦生活，誠實優先履行清
    償債務，故此部份支出亦非屬必要，應予剔除；至於聲請人
    主張96年9月間因負擔子女學費及生活所需，每月支出16,00
    0元云云，並提出陳報狀1紙 (本院卷第67頁)、全戶戶籍謄
    本、中原大學國貿系學生會會費匯款收據、私立中華高級中
    學學雜費繳費證明等件為證 (見本院卷第48、49、68、69頁
    ) ，可知聲請人兩名在學子女鄧淨文、鄧偉傑確實有受聲請
    人扶養之必要，惟按，就子女扶養義務及家庭生活費用之負
    擔方式而言，應由夫妻間各依其經濟能力、家事勞動或其他
    情事分擔之 ，民法第1003條之1第一項規定定有明文，故其
    配偶乙○○亦應依其經濟能力分擔部分扶養義務及家庭生活
    費用，查依據聲請人提出其配偶之95年度、96年度綜合所得
    稅資料清單所載 (見本院卷第54、55頁 )，該兩年度所得總
    額分別為526,506元 (95年度)、536,700元 (96年度)，平均
    每月所得為43,876元 (95年度)、44,725元 (96年度)，加計
    聲請人每月薪資所得後，則全戶每月可支配所得高達75,569
    元(95年度)、87,534元 (96年度) ，如扣除於聲請狀內所主
    張之全戶每月必要支出34,000元（含房貸，人壽保險費應予
    剔除），尚可餘多者可達5萬3千元、至少亦有4萬1千元左右
    之資財可資供以清償舊欠債務，其經濟堪認尚可，且足供聲
    請人及扶養親屬間日常生活所需，並無不能清償債務之情事
    。
五、綜上所述，聲請人前經協商時，其收入、支出情況與為本件
    聲請時未有明顯變動，既無情事變更，且無重大履行困難之
    處，在客觀事實未有顯著變動之下，協商金額是否逾聲請人
    之能力，核屬聲請人在協商時可得預見而據以評估可否履行
    協商條件之事實，與「不可歸責於己之事由致履行顯有重大
    困難」之要件不符，又無不能清償債務之情事，自不應准其
    聲請更生，爰裁定駁回更生之聲請。
六、另目前銀行公會就曾經參加95年度債務協商毀諾之債務人，
    提供「個別協商一致性方案」使能再進行協商，聲請人倘有
    履債上之困難，尚非不得與債權銀行等債權人，再次進行解
    決債務之商談，以謀求履行債務問題，併與敘明。
七、至於所繳納郵務送達費2,380元，則待本件更生聲請事件確
    定後，如尚有剩餘郵資餘額，再予檢還聲請人，附此敘明。
中    華    民    國    98    年    6     月    3    日
                  民事第三庭    法  官  徐玉玲
以上正本證明與原本無異
如不服本裁定應於送達後10日內向本院提出抗告狀，並應繳納抗
告費新台幣1,000元整。
中    華    民    國    98    年    6     月    3    日
                                書記官  陳靜怡


司法院資訊處製作；財團法人民間司法改革基金會備份。
